ACORDAO-COMPLETO-2521453

ACÓRDÃO 2950/2021 ATA 48/2021 - PLENÁRIO

VISTOS, relatados e discutidos estes autos, que tratam de revisão de ofício do Acórdão 4749/2021-TCU-Primeira Câmara, que registrou tacitamente os atos de pensão civil emitidos, no âmbito do Senado Federal, em favor das Sras. Maria Ernestina dos Santos e Maria Gecy de Souza Barbosa Santos,
ACORDAM os Ministros do Tribunal de Contas da União, reunidos em sessão do Plenário, diante das razões expostas pelo Relator, com fundamento no art. 71, inciso III, da Constituição Federal e nos arts. 1º, inciso V, 39, inciso II, e 45 da Lei 8.443/1992, em:
9.1. rever de ofício o Acórdão 4749/2021-TCU-Primeira Câmara, para considerar ilegais os atos de pensão civil emitidos em favor das Sras. Franscy Dantas Rodrigues Carneiro (XXX.807.676-XX) , Maria Ernestina dos Santos (XXX.704.911-XX) e Maria Gecy de Souza Barbosa Santos (XXX.563.411-XX) , recusando seus registros;
9.2. dispensar o ressarcimento das quantias indevidamente recebidas em boa-fé pelas interessadas, consoante o Enunciado 106 da Súmula de Jurisprudência deste Tribunal;
9.3. determinar ao Senado Federal que:
9.3.1. faça cessar, no prazo de 15 (quinze) dias, contado a partir da ciência desta deliberação, os pagamentos decorrentes dos atos impugnados, sob pena de responsabilidade solidária da autoridade administrativa omissa, consoante disposto nos arts. 71, inciso IX, da Constituição Federal e 262 do Regimento Interno desta Corte;
9.3.2. dê ciência desta deliberação às interessadas, alertando-as de que o efeito suspensivo proveniente da interposição de eventuais recursos, caso não providos, não as eximem da devolução dos valores indevidamente percebidos após a notificação;
9.3.3. envie a esta Corte de Contas, no prazo de 30 (trinta) dias, por cópia, comprovante de que as interessadas tiveram ciência desta deliberação;
9.4. esclarecer à unidade de origem, com supedâneo no art. 262, § 2º, do Regimento Interno, que as concessões consideradas ilegais poderão prosperar mediante a emissão e o encaminhamento a este Tribunal de novos atos concessórios, escoimados das irregularidades apontadas nestes autos.

Revisão de ofício de atos de pensão civil registrados tacitamente.

Senado Federal.

3. Interessados/Responsáveis:
3.1. Interessados: Antônio Alves Santos (XXX.631.091-XX); Antônio de Padua Carneiro (XXX.575.473-XX); Franscy Dantas Rodrigues Carneiro (XXX.807.676-XX); Maria Ernestina dos Santos (XXX.704.911-XX); Maria Gecy de Souza Barbosa Santos (XXX.563.411-XX).

13.1. Ministros presentes: Bruno Dantas (na Presidência), Walton Alencar Rodrigues, Benjamin Zymler (Relator), Augusto Nardes, Aroldo Cedraz, Raimundo Carreiro, Vital do Rêgo e Jorge Oliveira.
13.2. Ministros-Substitutos presentes: Augusto Sherman Cavalcanti, Marcos Bemquerer Costa e Weder de Oliveira.

BENJAMIN ZYMLER

Adoto como relatório o parecer da unidade técnica, cujos termos são os seguintes:
"INTRODUÇÃO
1.	Trata-se de atos de concessão de pensão civil acima mencionados, cujos instituidores foram ex-servidores do Senado Federal.
2.	Os atos foram submetidos eletronicamente, para fim de registro, à apreciação do Tribunal de Contas da União (TCU) , de acordo com o art. 71, inciso III, da Constituição Federal. 
3.	Ao benefício pensional instituído pelo Sr. ANTONIO DE PADUA CARNEIRO habilitou-se FRANSCY DANTAS RODRIGUES CARNEIRO (na condição de viúva) .
4.	Ao benefício pensional instituído pelo Sr. ANTÔNIO ALVES SANTOS habilitaram-se MARIA ERNESTINA DOS SANTOS (ex-esposa pensionada) e MARIA GECY DE SOUZA BARBOSA SANTOS (viúva) .
EXAME TÉCNICO
Encaminhamentos anteriores
3.	À peça 11, consta Acórdão 4749/2021-TCU-Primeira Câmara, relator Ministro Vital do Rêgo, que contém a seguinte disposição:
9.2. adotar, de imediato, as medidas pertinentes com vistas à revisão de ofício dos atos de concessão de pensão civil instituídos por Antônio de Pádua Carneiro e Antônio Alves Santos, levando em conta, para tanto, as irregularidades identificadas neste processo.
4.	Às peças 18 a 20, constam os ofícios de oitiva às beneficiárias, cujos respectivos avisos de recebimento estão registrados às peças 21 a 23. Não restou acostada aos autos eventuais esclarecimentos por parte das interessadas.
5.	Destarte, os autos estão aptos a ser instruídos no mérito.
Exame das constatações
6.	Conforme exposto na instrução à peça 8 e no Voto condutor do Acórdão (peça 12) , restaram irregulares os atos em análise, em virtude do percebimento cumulado de quintos e da vantagem "opção"; bem como, no caso do instituidor Sr. Antônio de Pádua Carneiro, houve o pagamento de quintos de forma indevida. A seguir, o Voto condutor sintetiza a situação:
7. Em ambas as concessões, foram incluídas nos proventos, e de forma concomitante, as parcelas decorrentes de quintos e opção, sendo que tal cumulação vai de encontro ao que preconiza a jurisprudência desta Corte de Contas a saber: 
É vedada a acumulação da vantagem prevista no caput do art. 193 (incorporação na aposentadoria do valor do cargo em comissão ou da função de confiança) com a do art. 192 (aposentadoria prêmio) ou, ainda, com a do art. 62 (quintos) , todos da Lei 8.112/1990, ressalvado apenas o direito de opção por uma das vantagens (para o servidor que implementou os requisitos de aposentadoria antes da EC 20/1998) , previsto no art. 193, § 2º, da mesma lei, o qual se referia à possibilidade de o servidor escolher um entre os diferentes institutos mencionados no artigo. (Acórdão 465/2020-TCU-Segunda Câmara) . 
8. No caso da pensão instituída por Antônio de Pádua Carneiro, ex-ocupante do cargo de Consultor Legislativo, observo que o referido instituidor não poderia ter incorporado quintos. Isso porque a função antigamente atribuída aos consultores legislativos, a despeito de seu nomen iuris, era parcela inerente ao cargo efetivo desses servidores, circunstância que afasta por completo a hipótese de incorporação de "quintos" (oriundo dessa função) ou a ideia de "opção" envolvendo a vantagem. Nesse sentido os Acórdão 1473/2009-TCU-Segunda Câmara, 5.006/2020-TCU-1ª Câmara e 2.602/2013- TCU-Plenário.
7.	As interessadas foram notificadas acerca das irregularidades, no âmbito de revisão de ofício, não apresentando esclarecimentos nos autos. Destarte, resta manter a conclusão pretérita, no sentido de considerar irregular a situação.
CONCLUSÃO
8.	Promover a revisão de ofício do Acórdão 4749/2021-TCU-Primeira Câmara, relator Ministro Vital do Rêgo, o qual considerou os atos tacitamente registrados, alterando a apreciação para a ilegalidade.
PROPOSTA DE ENCAMINHAMENTO
9.	Ante o exposto, propõe-se, com base nos arts. 71, inciso III, da Constituição Federal, 1º, inciso V, e 39, inciso II, da Lei 8.443/1992 e 260, § 1º, do Regimento Interno do Tribunal de Contas da União (TCU) :
a) rever de ofício o 4749/2021 - TCU - 1ª Câmara, relator Ministro Vital do Rêgo, de modo a considerar ilegais os atos de pensão civil abaixo relacionados;
- instituidor Sr. ANTONIO DE PADUA CARNEIRO, CPF XXX.575.473-XX, ato número 30734703-05-2008-000003-3 (inicial) ; beneficiária Sra. FRANSCY DANTAS RODRIGUES CARNEIRO, CPF XXX.807.676-XX;
- instituidor Sr. ANTÔNIO ALVES SANTOS, CPF XXX.631.091-XX, ato número 30734703-05-2013-000043-0; beneficiárias Sras. MARIA ERNESTINA DOS SANTOS, CPF XXX.704.911-XX, e MARIA GECY DE SOUZA BARBOSA SANTOS, CPF XXX.563.411-XX;
b) dispensar a devolução dos valores indevidamente recebidos até a data da ciência do Senado Federal do Acórdão que vier a ser proferido, com base no Enunciado 106 da Súmula da Jurisprudência do TCU;
c) determinar ao Senado Federal, com base no art. 45 da Lei 8.443/1992 e no art. 4º, inciso I, da Resolução TCU 315/2020, que:
c.1) faça cessar os pagamentos decorrentes dos atos impugnados, comunicando ao TCU, no prazo de quinze dias, as providências adotadas, nos termos dos art. 262, caput, do Regimento Interno do TCU, 8º, caput, da Resolução - TCU 206/2007;
c.2) cadastre novos atos, livres das irregularidades apontadas, submetendo-os ao TCU no prazo de trinta dias, nos termos dos arts. 262, § 2º, do Regimento Interno do TCU e 19, § 3º, da Instrução Normativa - TCU 78/2018; 
c.3) informe às interessadas o teor do Acórdão que vier a ser prolatado, encaminhando ao TCU, no prazo de trinta dias, comprovante da data de ciência pela interessada, nos termos do art. 4º, § 3º, da Resolução - TCU 170/2004, alertando-as de que o efeito suspensivo proveniente de eventual interposição de recurso não a exime da devolução dos valores indevidamente percebidos após a notificação, em caso de não provimento desse recurso."
2.	O Ministério Público junto a esta Corte de Contas manifestou-se de acordo com a proposta formulada pela unidade técnica.
	É o Relatório.

não há

Procurador Júlio Marcelo de Oliveira.

REVISÃO DE OFÍCIO. REGISTRO TÁCITO DE ATOS DE PENSÃO CIVIL. SENADO FEDERAL. PAGAMENTO CUMULATIVO DE "QUINTOS" COM A VANTAGEM DENOMINADA "OPÇÃO". ILEGALIDADE. "QUINTOS" INCORPORADOS POR CONSULTOR LEGISLATIVO. IMPOSSIBILIDADE. VANTAGEM INTEGRANTE DA ESTRUTURA REMUNERATÓRIA DO CARGO EFETIVO DO SERVIDOR. PRECEDENTES DO TRIBUNAL. ILEGALIDADE. NEGATIVA DE REGISTRO. DETERMINAÇÕES.

PENSÃO CIVIL (PCIV)

Secretaria de Fiscalização de Integridade de Atos e Pagamentos de Pessoal e de Benefícios Sociais (Sefip).

Em julgamento, atos iniciais de pensão civil emitidos no âmbito do Senado Federal, em que figuram como instituidores os Srs. Antônio de Pádua Carneiro, ex-ocupante do cargo de Consultor Legislativo, e Antônio Alves Campos, ex-ocupante do cargo de técnico legislativo, e como beneficiárias, respectivamente, as Sras. Franscy Dantas Rodrigues Carneiro, na condição de viúva do primeiro instituidor, e Maria Ernestina dos Santos e Maria Gecy de Souza Barbosa Santos, nas condições de ex-esposa pensionada e viúva do segundo instituidor.
2.	A Primeira Câmara deste Tribunal, por meio do Acórdão 4.749/2021, determinou a anotação do registro tácito dos referidos atos, nos termos da tese de repercussão geral fixada pelo Supremo Tribunal Federal no RE 636.553, ressaltando, no entanto, a necessidade de adoção das medidas pertinentes para a revisão de ofício das pensões civis, em virtude das irregularidades então verificadas nos autos.
3.	Instaurado o processo de revisão de ofício, foi determinada a oitiva das interessadas, as quais foram regularmente notificadas, não tendo havido a apresentação de defesa perante este Tribunal.
4.	Instruindo o feito, a unidade técnica manifesta-se pela revisão de ofício do Acórdão 4749/2021-TCU-Primeira Câmara, para que sejam considerados ilegais os atos de pensão civil ora em exame.
5.	Isso porque, em relação a ambos os atos, seria indevida a percepção cumulativa das parcelas decorrentes de "quintos" e "opção", conforme pacífica jurisprudência deste Tribunal. Outrossim, em relação ao ato em que figura como instituidor o Sr. Antônio de Pádua Carneiro, seria indevida a incorporação de "quintos", tendo em vista que " (...) a função antigamente atribuída aos consultores legislativos, a despeito de seu nomen iuris, era parcela inerente ao cargo efetivo desses servidores, circunstância que afasta por completo a hipótese de incorporação de "quintos" (oriundo dessa função) ou a ideia de "opção" envolvendo a vantagem. Nesse sentido os Acórdão 1473/2009-TCU-Segunda Câmara, 5.006/2020-TCU-1ª Câmara e 2.602/2013- TCU-Plenário".
6.	O Ministério Público junto a esta Corte de Contas anuiu à proposta formulada pela unidade técnica.
7.	Acompanho as conclusões dos pareceres, por seus fundamentos, sem prejuízo de tecer as seguintes considerações.
8.	Informam os autos que ambos os servidores instituidores das pensões tiveram incluída, em seus proventos de aposentadoria, parcela correspondente à "opção" da função comissionada que exerciam na atividade, além de terem incorporado essas mesmas funções a título de "quintos", nos termos do art. 62 da Lei 8.112/1990.
9.	Relativamente à "opção", observo, de plano, que seu pagamento cumulado com o pagamento de "quintos", como se verifica na espécie, era expressamente vedado pelo art. 5º da Lei 6.732/1979, e, ainda, pelo § 2º do art. 193 da Lei 8.112/1990, uma vez que ambas as vantagens decorrem do mesmo fato gerador, a saber, o exercício pretérito de cargo/função de confiança (destaques acrescentados) :
Lei 6.732/1979
"Art 5º Na hipótese de opção pelas vantagens dos artigos 180 [aposentadoria com as vantagens do cargo em comissão] ou 184 [aposentadoria-prêmio] da Lei nº 1.711, de 1952, o funcionário não usufruirá do benefício previsto no art. 2º desta Lei [quintos]."
Lei 8.112/1990
"Art. 193. O servidor que tiver exercido função de direção, chefia, assessoramento, assistência ou cargo em comissão, por período de 5 (cinco) anos consecutivos, ou 10 (dez) anos interpolados, poderá aposentar-se com a gratificação da função ou remuneração do cargo em comissão, de maior valor, desde que exercido por um período mínimo de 2 (dois) anos.
............................................................................................................................................
§ 2° A aplicação do disposto neste artigo exclui as vantagens previstas no art. 192 [aposentadoria-prêmio], bem como a incorporação de que trata o art. 62 [quintos], ressalvado o direito de opção."
10.	A propósito, esclareço que, no caso de servidores ativos investidos em cargos em comissão, a "opção" pela remuneração do cargo efetivo nada mais é do que uma forma alternativa de remunerar o cargo em comissão exercido. Ou seja, quer opte pela remuneração "cheia" do cargo em comissão, quer opte pela remuneração do cargo efetivo mais o acréscimo previsto em lei, o servidor nessa situação sempre será remunerado pelo exercício do cargo em comissão, e não pelo cargo efetivo, do qual, aliás, encontra-se necessariamente afastado (art. 120 da Lei 8.112/1990) .
11.	Semelhantemente, não há que se falar, na inatividade, que a "opção" pela remuneração do cargo efetivo permitiria carrear para os proventos, cumulativamente, o acréscimo referente ao cargo em comissão e os "quintos" incorporados. É que o percebimento do acréscimo referente à comissão (vulgarmente chamado de "opção") implica - exatamente como se dá com os servidores ativos - opção por uma das formas de remuneração do cargo comissionado, hipótese em que os "quintos", na exata dicção da lei, não são admitidos.
12.	Assiste, portanto, razão à unidade técnica no que diz respeito à ilegalidade dos atos em virtude da percepção cumulativa de "quintos" com "opção".
13.	No que diz respeito aos quintos incorporados pelo ex-servidor Antônio de Pádua Carneiro, então ocupante do cargo de Consultor Legislativo, cumpre registrar que a função comissionada por ele exercida era inerente ao cargo ocupado, e, não, remuneração pelo efetivo exercício de um cargo em comissão ou função de confiança.
14.	Lembro que, nos termos do art. 50 da Lei 8.112/1990, "as vantagens pecuniárias não serão computadas, nem acumuladas, para efeito de concessão de quaisquer outros acréscimos ulteriores, sob o mesmo título ou idêntico fundamento".
15.	No mesmo sentido, vale conferir o seguinte precedente do Supremo Tribunal Federal:
"RECURSO ORDINÁRIO EM MANDADO DE SEGURANÇA. REMUNERAÇÃO DE SERVIDOR PÚBLICO. ADICIONAL BIENAL. ACUMULAÇÃO COM GRATIFICAÇÃO POR TEMPO DE SERVIÇO. IMPOSSIBILIDADE. INEXISTÊNCIA DE DIREITO ADQUIRIDO. JURISPRUDÊNCIA PREDOMINANTE DO STF.
1. Acumulação de vantagens concedidas sob o mesmo título. Vedação constitucional (CF, artigo 37, XIV) . Adicional bienal e qüinqüênios: acréscimos à remuneração que têm o tempo de serviço público como fundamento. 
2. Jurisprudência do STF no sentido de que não cabe invocar direito adquirido contra regime jurídico se o patrimônio do servidor legalmente consolidado não foi reduzido. Recurso não provido"  (RMS 23.458/DF, Relator p/ acórdão Min. Maurício Corrêa, in DJ 3/5/2002) .
16.	No caso concreto, de acordo com os elementos constantes dos autos, verifica-se que os "quintos" incorporados por Antônio de Pádua Carneiro, posteriormente convertidos em VPNI, originaram-se do exercício de função comissionada destinada à consultoria legislativa, sendo, portanto, indevida a incorporação da referida parcela, por se tratar, efetivamente, de retribuição pelo exercício do cargo efetivo, e não, propriamente, de vantagem destinada ao pagamento de função de confiança.
17.	Nessas circunstâncias, entendo que a negativa de registro do ato de pensão em que figura como instituidor o Sr. Antônio de Pádua Carneiro não deve estar assentada apenas no pagamento cumulativo de "opção" com "quintos", mas, também, na própria incorporação desta última vantagem, haja vista que a função comissionada por ele exercida era inerente ao cargo efetivo.
18.	Como as vantagens percebidas irregularmente pelos instituidores das pensões foram utilizadas para o cálculo das pensões ora submetidas a julgamento, entendo que os referidos benefícios devem ser considerados ilegais, com a consequente negativa de registro.
	Ante o exposto, VOTO por que seja adotada a deliberação que ora submeto à apreciação deste Colegiado.
TCU, Sala das Sessões, em 8 de dezembro de 2021.
BENJAMIN ZYMLER 
Relator